---
title: "MPDW Praktikum 6 dan 7 (Pendugaan Parameter, Diagnostik Model, dan Peramalan)"
author: "Windi Gunawan"
NIM : "G1401211082"
date: "2023-10-13"
output: html_document
---

## Packages

```{r}
library(ggplot2)
library(tsibble)
library(tseries)
library(MASS)
library(forecast)
library(TSA)
library(TTR)
library(aTSA)
library(graphics)
```

## Data Asli

Digunakan data Lama Penyinaran Matahari Kota Bogor 2023 (SS) yang dalam hal ini digunakan data 115 periode

```{r}
library("rio")
data <- import("https://raw.githubusercontent.com/Windi82/MPDWP1/main/Data/Data%20MPDW_Lama%20penyinaran%20Matahari%20Kota%20Bogor%202023.csv")
datass <- data$ss
datass.ts<-ts(datass)
head(datass.ts)
str(datass.ts)
```

### Eksplorasi Data

#### Plot Data Penuh

```{r}
plot.ts(datass.ts, lty=1, xlab="waktu", ylab="SS", main="Plot Data SS")
```

Berdasarkan plot data deret waktu di atas, terlihat data cenderung stasioner dalam rataan, namun tidak stasioner dalam ragam. Data stasioner dalam rataan karena menyebar/bergerak di sekitar nilai tengahnya dan tidak dikatakan stasioner dalam ragam karena memiliki lebar pita yang cenderung berbeda-beda. Selain dengan plot data deret waktu, akan dilakukan pengecekan stasioneritas data dengan plot ACF dan uji ADF.

### Membagi Data Latih dan Uji

Selanjutnya data dibagi berdasarkan pola data, pembagian data latih dan data uji ditetapkan dengan proporsi 80%:20% (92:23 data).

#### Plot Data Latih

```{r}
sstrain<-datass[1:92]
train.ts<-ts(sstrain)
plot.ts(train.ts, lty=1, xlab="waktu", ylab="ss", main="Plot ss Train")
```

Berdasarkan plot data deret waktu pada data latih, terlihat bahwa data cenderung bergerak pada nilai tengah tertentu, hal itu berarti stasioner dalam rataan.

#### Plot Data Uji

```{r}
sstest<-datass[93:115]
test.ts<-ts(sstest)
plot.ts(test.ts, lty=1, xlab="waktu", ylab="ss", main="Plot ss Test")
```

### Uji Stasioneritas Data

#### Plot ACF

```{r}
acf(train.ts)
```

Berdasarkan plot ACF di atas, dapat dilihat bahwa plot *cuts off* pada *lag* ke-2. Hal ini sesuai dengan proses pembangkitan model MA(2).

#### Plot PACF

```{r}
pacf(train.ts)
```
Berdasarkan plot PACF di atas, dapat dilihat bahwa plot *cuts off* pada *lag* ke-1. Hal ini sesuai dengan proses pembangkitan model AR(1).

#### Uji ADF

```{r}
tseries::adf.test(train.ts)
```

$H_0$ : Data tidak stasioner dalam rataan

$H_1$ : Data stasioner dalam rataan

Berdasarkan uji ADF tersebut, didapat *p-value* sebesar 0.01 yang lebih kecil dari taraf nyata 5% sehingga tolak $H_0$ dan menandakan bahwa data stasioner dalam rataan. Hal ini sesuai dengan hasil eksplorasi menggunakan plot time series dan plot ACF.

#### Plot Box-Cox

```{r}
library(MASS)
index <- seq(1:92)
for (i in index){
  train.ts[i]=train.ts[i]+1
} #Semua data ditambah satu karena ada yang bernilai 0
bc = boxcox(train.ts~index, lambda = seq(0,4,by=0.1))
#Nilai Rounded Lambda
lambda <- bc$x[which.max(bc$y)]
lambda
#SK
bc$x[bc$y > max(bc$y) - 1/2 * qchisq(.95,1)]
```

Plot Boxcox menunjukkan nilai *rounded value* ($\lambda$) optimum sebesar **1.777778** dan pada selang kepercayaan 95% nilai memiliki batas bawah **1.292929** dan batas atas **2.303030**. Selang tersebut tidak memuat nilai satu sehingga dapat dikatakan bahwa data tersebut tidak stasioner dalam ragam.

Karena data sudah stasioner dalam rataan maka seharusnya langsung melakukan identifikasi model, tidak differencing terlebih dahulu. Namun, saya tetap mencoba untuk melakukan differencing karena ketika tidak didifferencing tidak terdapat model tentatif yang mempunyai parameter signifikan.

### Penanganan Ketidakstasioneran Data

```{r}
## diferences
train.diff<-diff(train.ts,differences = 1) 
plot.ts(train.diff, lty=1, xlab="waktu", ylab="Data Difference 1 Kurs", main="Plot Difference Kurs")
```

Berdasarkan plot data deret waktu, terlihat bahwa data stasioner dalam rataan ditandai dengan data bergerak pada nilai tengah tertentu (tidak terdapat trend ataupun musiman pada data)

#### Plot ACF

```{r}
acf(train.diff)
```

Berdasarkan plot tersebut, terlihat bahwa plot ACF *cuts off* pada *lag* ke 1. Hal ini menandakan data sudah stasioner dalam rataan.

#### Uji ADF

```{r}
tseries::adf.test(train.diff)
```

$H_0$ : Data tidak stasioner dalam rataan

$H_1$ : Data stasioner dalam rataan

Berdasarkan uji ADF tersebut, didapat *p-value* sebesar 0.01 yang lebih kecil dari taraf nyata 5% sehingga tolak $H_0$ atau data stasioner dalam rataan. Hal ini sesuai dengan hasil eksplorasi menggunakan plot time series dan plot ACF.

### Identifikasi Model

#### Plot ACF

```{r}
acf(train.diff)
```

Berdasarkan plot tersebut, terlihat bahwa plot ACF cenderung *cuts off* pada lag ke 1, sehingga jika plot PACF dianggap *tails of*, maka model tentatifnya adalah ARIMA(0,1,1).

#### Plot PACF

```{r}
pacf(train.diff)
```

Berdasarkan plot tersebut, terlihat bahwa plot PACF cenderung *cuts off* pada *lag* ke 2, sehingga jika plot ACF dianggap *tails of*, maka model tentatifnya adalah ARIMA(2,1,0).

Jika baik plot ACF maupun plot PACF keduanya dianggap tails of, maka model yang terbentuk adalah ARIMA(2,1,1)

#### Plot EACF

```{r}
eacf(train.diff)
```

Identifikasi model menggunakan plot EACF dilakukan dengan melihat ujung segitiga pada pola segitiga nol. Dalam hal ini model tentatif yang terbentuk adalah ARIMA(0,1,1), ARIMA(1,1,1), ARIMA(2,1,1), ARIMA(2,1,3), ARIMA(3,1,1), ARIMA(4,1,1), dan ARIMA (5,1,1).


### Pendugaan Parameter Model Tentatif

#### ARIMA(0,1,1)

```{r}
model1.da=Arima(train.ts, order=c(0,1,1),method="ML")
summary(model1.da) #AIC=423.68 
lmtest::coeftest(model1.da) #semua parameter signifikan
```

#### ARIMA(1,1,1)

```{r}
model2.da=Arima(train.ts, order=c(1,1,1),method="ML")
summary(model2.da) #AIC=417.7
lmtest::coeftest(model2.da) #semua parameter signifikan
```

#### ARIMA(2,1,1)

```{r}
model3.da=Arima(train.ts, order=c(2,1,1),method="ML")
summary(model3.da) #AIC=426.64
lmtest::coeftest(model3.da) #terdapat parameter yang tidak signifikan
```

#### ARIMA(2,1,3)

```{r}
model4.da=Arima(train.ts, order=c(2,1,3),method="ML")
summary(model4.da) #AIC=421.53
lmtest::coeftest(model4.da) #terdapat parameter yang tidak signifikan
```

#### ARIMA(3,1,1)

```{r}
model5.da=Arima(train.ts, order=c(3,1,1),method="ML")
summary(model5.da) #AIC=428.64
lmtest::coeftest(model5.da) #terdapat parameter yang tidak signifikan
```

#### ARIMA(4,1,1)

```{r}
model6.da=Arima(train.ts, order=c(4,1,1),method="ML")
summary(model6.da) #AIC=413.92
lmtest::coeftest(model6.da) #terdapat parameter yang tidak signifikan
```

#### ARIMA(5,1,1)

```{r}
model7.da=Arima(train.ts, order=c(5,1,1),method="ML")
summary(model7.da) #AIC=414.3
lmtest::coeftest(model7.da) #terdapat parameter yang tidak signifikan
```

Berdasarkan pendugaan parameter di atas, model yang semua parameternya signifikan hanya model ARIMA(0,1,1) dan ARIMA(1,1,1). Dari kedua model tersebut nilai AIC terkecil dimiliki oleh model ARIMA(1,1,1). Sehingga yang dipilih adalah model ARIMA(1,1,1) karena seluruh parameternya signifikan dengan AIC terkecil yaitu sebesar 417.7.

### Analisis Sisaan

Model terbaik hasil identifikasi kemudian dicek asumsi sisaannya. Sisaan model ARIMA harus memenuhi asumsi normalitas, kebebasan sisaan, dan kehomogenan ragam. Diagnostik model dilakukan secara eksplorasi dan uji formal.

#### Eksplorasi Sisaan

```{r}
#Eksplorasi 
sisaan.da <- model2.da$residuals 
par(mfrow=c(2,2)) 
qqnorm(sisaan.da) 
qqline(sisaan.da, col = "blue", lwd = 2) 
plot(c(1:length(sisaan.da)),sisaan.da) 
acf(sisaan.da) 
pacf(sisaan.da) 
par(mfrow = c(1,1))
```

Berdasarkan plot kuantil-kuantil normal, secara eksplorasi ditunjukkan sisaan tidak menyebar normal ditandai dengan titik titik yang cenderung tidak mengikuti garis $45^{\circ}$. Kemudian dapat dilihat juga lebar pita sisaan yang cenderung tidak sama menandakan bahwa sisaan memiliki ragam yang heterogen. Plot ACF dan PACF sisaan ARIMA(1,1,1) juga tidak signifikan pada 20 lag awal yang menandakan saling bebas. Kondisi ini akan diuji lebih lanjut dengan uji formal.

#### Uji Formal

```{r}
#1) Sisaan Menyebar Normal 
ks.test(sisaan.da,"pnorm")  #tak tolak H0 > sisaan menyebar normal
```

Selain dengan eksplorasi, asumsi tersebut dapat diuji menggunakan uji formal. Pada tahapan ini uji formal yang digunakan untuk normalitas adalah uji Kolmogorov-Smirnov (KS). Hipotesis pada uji KS adalah sebagai berikut.

$H_0$ : Sisaan menyebar normal

$H_1$ : Sisaan tidak menyebar normal

Berdasarkan uji KS tersebut, didapat *p-value* sebesar 8.791e-07 yang kurang dari taraf nyata 5% sehingga tolak $H_0$ dan menandakan bahwa sisaan tidak menyebar normal. Hal ini sesuai dengan hasil eksplorasi menggunakan plot kuantil-kuantil normal.

```{r}
#2) Sisaan saling bebas/tidak ada autokorelasi 
Box.test(sisaan.da, type = "Ljung")  #tak tolak H0 > sisaan saling bebas
```

Selanjutnya akan dilakukan uji formal untuk kebebasan sisaan menggunakan uji Ljung-Box. Hipotesis yang digunakan adalah sebagai berikut.

$H_0$ : Sisaan saling bebas

$H_1$ : Sisaan tidak tidak saling bebas

Berdasarkan uji Ljung-Box tersebut, didapat *p-value* sebesar 0.5034 yang lebih besar dari taraf nyata 5% sehingga tak tolak $H_0$ dan menandakan bahwa sisaan saling bebas.

```{r}
#3) Sisaan homogen 
Box.test((sisaan.da)^2, type = "Ljung")  #tak tolak H0 > sisaan homogen
```

Hipotesis yang digunakan untuk uji kehomogenan ragam adalah sebagai berikut.

$H_0$ : Ragam sisaan homogen

$H_1$ : Ragam sisaan tidak homogen

Berdasarkan uji Ljung-Box terhadap sisaan kuadrat tersebut, didapat *p-value* sebesar 0.1373 yang lebih besar dari taraf nyata 5% sehingga tak tolak $H_0$ dan menandakan bahwa ragam sisaan homogen.

```{r}
#4) Nilai tengah sisaan sama dengan nol 
t.test(sisaan.da, mu = 0, conf.level = 0.95)  #tak tolak h0 > nilai tengah sisaan sama dengan 0
```

Terakhir, dengan uji-t, akan dicek apakah nilai tengah sisaan sama dengan nol. Hipotesis yang diujikan sebagai berikut.

$H_0$ : nilai tengah sisaan sama dengan 0

$H_1$ : nilai tengah sisaan tidak sama dengan 0

Berdasarkan uji-ttersebut, didapat *p-value* sebesar 0.2651 yang lebih besar dari taraf nyata 5% sehingga tak tolak $H_0$ dan menandakan bahwa nilai tengah sisaan sama dengan nol. 

### Overfitting

Tahapan selanjutnya adalah *overfitting* dilakukan dengan menaikkan orde AR(p) dan MA(q) dari model ARIMA(1,1,1) untuk melihat apakah terdapat model lain yang lebih baik dari model saat ini. Kandidat model *overfitting* adalah ARIMA(1,1,2) dan ARIMA(2,1,1).

```{r}
#---OVERFITTING---#
model1a.ma2=Arima(train.ts, order=c(1,1,2),method="ML")
summary(model1a.ma2) #AIC=417.68 
lmtest::coeftest(model1a.ma2) #ma2 tidak signifikan

model1b.ar2=Arima(train.ts, order=c(2,1,1),method="ML")
summary(model1b.ar2) #AIC=426.64
lmtest::coeftest(model1b.ar2) #ma1 tidak signifikan

#model yang dipilih adalah model awal, yaitu ARIMA(1,1,1)
```

Berdasarkan kedua model hasil *overfitting* di atas, model ARIMA(1,1,2) memiliki AIC yang lebih kecil dibandingkan dengan model awal ARIMA(1,1,1) namun kedua model tersebut tidak seluruhnya signifikan. Oleh karena itu, model awal ARIMA(1,1,1) akan tetap digunakan untuk melakukan peramalan.

### Peramalan

Peramalan dilakukan menggunakan fungsi `forecast()` . Contoh peramalan berikut ini dilakukan untuk 30 hari ke depan.

```{r}
#---FORECAST---#
ramalan.da <- forecast::forecast(model2.da, h = 23) 
ramalan.da
data.ramalan.da <- ramalan.da$mean
plot(ramalan.da)
```

Berdasarkan hasil plot ramalan di atas, dapat dilihat bahwa ramalan ARIMA(1,1,1) cenderung stabil hingga akhir periode. Selanjutnya, dapat dicari nilai akurasi antara hasil ramalan dengan data uji sebagai berikut.

```{r}
## Invers dari differences
pt_1 <- train.ts[92] #nilai akhir data latih
hasil.forc.Diff <- data.ramalan.da
hasil <- diffinv(hasil.forc.Diff, differences = 1) + pt_1
#has.1 sama hasilnta dengan: cumsum(c(pt_1,hasil.forc.Diff))
ts.plot(train.ts,hasil)
```

```{r}
perbandingan.da<-matrix(data=c(head(test.ts, n=23), hasil[-1]),
                     nrow = 23, ncol = 2)
colnames(perbandingan.da)<-c("Aktual","Hasil Forecast")
perbandingan.da
accuracy(ts(hasil[-1]), head(test.ts, n=23))
```

Diperoleh nilai MAPE sebesar 1165.089. Model ini dikategorikan sebagai model yang sangat tidak baik karena nilai MAPE > 10. 
