---
title: "Pertemuan 2 (Regresi)"
author: "Windi Gunawan"
date: "2023-09-12"
output: html_document
---

```{r setup, include=FALSE}
knitr::opts_chunk$set(echo = TRUE)
```

## *Packages* yang digunakan

```{r}
library(dplyr)
library(TTR)
library(forecast)
library(lmtest) #untuk uji formal pendeteksian autokorelasi
library(orcutt) #untuk membuat model regresi Cochrane-Orcutt
library(HoRM) #untuk membuat model regresi Hildreth-Lu
library(corrplot)
```

## Input Data

```{r}
data <- read.csv("https://raw.githubusercontent.com/Windi82/MPDWP1/main/Pertemuan%202/bajajfinance.csv")
data
str(data)
```

# Ubah format Tanggal

```{r}
date <- as.Date(data$date, format="%m/%d/%Y")
date <- substr(date, 1,4)
date
```

# Membuat dataframe yang diperlukan

Data yang digunakan dalam kesempatan kali ini adalah data Bajaj Finance Periode 2021.

```{r}
#Peubah yang digunakan
high <- data$high #Sebagai Y
volume <- data$volume #sebagai X1
upperband <- data$upperband #Sebagai X2
atr <- data$ATR #Sebagai X3
trange <- data$Trange #Sebagai X4

#Menggabungkan data
datagabung <- cbind.data.frame(date,high,volume,upperband,atr,trange)

#Ambil data periode 2022 saja
datagabung <- datagabung[date == "2022",]
datagabung
```

# Menghapus kolom date

```{r}
datagabung2 <- datagabung[,-1]
datagabung2
```

# Ubah data menjadi data time series

```{r}
high.ts <- ts(datagabung2$high)
volume.ts <- ts(datagabung2$volume)
upperband.ts <- ts(datagabung2$upperband)
atr.ts <- ts(datagabung2$atr)
trange.ts <- ts(datagabung2$trange)
```

# Eksplorasi data

```{r}
# scatter plot high vs volume
plot(datagabung2$volume, datagabung2$high, pch = 20, col = "green",
     main = "Scatter Plot high vs volume",
     xlab = "Volume",
     ylab = "High")

# scatter plot high vs upperband
plot(datagabung2$upperband,datagabung$high, pch = 20, col = "green",
     main = "Scatter Plot high vs upperband",
     xlab = "Upperband",
     ylab = "High")

# scatter plot high vs ATR
plot(datagabung2$atr,datagabung2$high, pch = 20, col = "green",
     main = "Scatter Plot high vs ATR",
     xlab = "ATR",
     ylab = "High")

# scatter plot high vs Trange
plot(datagabung2$trange,datagabung2$high, pch = 20, col = "green",
     main = "Scatter Plot high vs Trange",
     xlab = "Trange",
     ylab = "High")
```
# Mengecek Korelasi

```{r}
# Cek Korelasi
matriks <- cor(datagabung2)
corrplot.mixed(matriks, upper = 'circle', lower = 'number', order = "original",
               tl.col="black", tl.pos = "lt",diag = 'l',
               number.digits=2, number.cex=1)
```

# Plot time series

```{r}
## High
ts.plot(high.ts, xlab="Time Period ", ylab="High", 
        main = "Time Series Plot")
points(high.ts)

## Volume
ts.plot(volume.ts, xlab="Time Period ", ylab="Volume", 
        main = "Time Series Plot")
points(volume.ts)

## Upperband
ts.plot(upperband.ts, xlab="Time Period ", ylab="Upperband", 
        main = "Time Series Plot")
points(upperband.ts)

## ATR
ts.plot(atr.ts, xlab="Time Period ", ylab="ATR", 
        main = "Time Series Plot")
points(atr.ts)

## Trange
ts.plot(trange.ts, xlab="Time Period ", ylab="Trange", 
        main = "Time Series Plot")
points(trange.ts)
```

# Membuat regresi time series

```{r}
## Pembuatan model awal
model1 <- lm(datagabung2$high ~ datagabung2$volume + datagabung2$upperband + datagabung2$atr + datagabung2$trange)
summary(model1)
```

Model yang dihasilkan adalah $$y_i= (5.889e+02) - (9.241e-05) X1_t + (9.747e-01) X2_t - (2.378e+00) X3_t + (2.964e-01) X4_t$$
  
Berdasarkan ringkasan model dapat diketahui bahwa hasil uji F memiliki $$p-value <\alpha$$ alpha 5%
  
Artinya, dalam taraf 5% minimal terdapat satu peubah bebas yang berpengaruh nyata terhadap model.

Hasil uji-t parsial parameter regresi, yaitu koefisien regresi data volume dan atr menunjukkan hal yang sama, yaitu memiliki $$t-value < \alpha$$ alpha 5%.

Artinya, dalam taraf nyata 5% peubah volume dan atr memiliki pengaruh yang signifikan terhadap model.

Selanjutnya dapat dilihat juga nilai $$R^2=0.938$$

Artinya, sebesar 93,8% keragaman nilai volume dapat dijelaskan oleh peubah-peubah tersebut. Namun, kita perlu melakukan uji terhadap sisaannya seperti berikut ini.

# plot asumsi

```{r}
#sisaan dan fitted value
sisaan1<- residuals(model1)
fitValue1<- predict(model1)

#Diagnostik dengan eksploratif
par(mfrow = c(2,2))
qqnorm(sisaan1)
qqline(sisaan1, col = "blue", lwd = 2)
plot(fitValue1, sisaan1, col = "blue", pch = 20, xlab = "Sisaan", ylab = "Fitted Values", main = "Sisaan vs Fitted Values")
abline(a = 0, b = 0, lwd = 2)
hist(sisaan1, col = "blue")
plot(seq(1,200,1), sisaan1, col = "blue", pch = 20, xlab = "Sisaan", ylab = "Order", main = "Sisaan vs Order")
lines(seq(1,200,1), sisaan1, col = "blue")
abline(a = 0, b = 0, lwd = 2)
```
Dua plot di samping kiri digunakan untuk melihat apakah sisaan menyebar normal. Normal Q-Q Plot di atas menunjukkan bahwa sisaan cenderung tidak menyebar normal, dan histogram dari sisaan menunjukkan demikian. Selanjutnya, dua plot di samping kanan digunakan untuk melihat autokorelasi. Plot Sisaan vs *Fitted Value* dan Plot Sisaan vs *Order* menunjukkan adanya pola pada sisaan. Untuk lebih lanjut akan digunakan uji formal melihat normalitas sisaan dan plot ACF dan PACF untuk melihat apakah ada autokorelasi atau tidak.

# Uji formal Normalitas

```{r}
#H0: sisaan menyebar normal
#H1: sisaan tidak menyebar normal
ks.test(sisaan1, "pnorm", mean=mean(sisaan1), sd=sd(sisaan1))
```
Berdasarkan uji formal Kolmogorov-Smirnov didapatkan nilai $$p-value<\alpha$$ (5%).
Tolak H0. Artinya, belum cukup bukti untuk menyatakan sisaan berdistribusi normal.

# Transformasi supaya data tidak normal (1/x dan 1/y)

```{r}
high.trans <- 1/(datagabung2$high)
volume.trans <- 1/(datagabung2$volume)
upperband.trans <- 1/(datagabung2$upperband)
atr.trans <- 1/(datagabung2$atr)
trange.trans <- 1/(datagabung2$trange)
# Model transformasi
model2 <- lm(high.trans ~ volume.trans + upperband.trans + atr.trans + trange.trans)
summary(model2)
```

Model transforasi yang dihasilkan adalah $$y_i= (1.418e-05) - (4.625e+00) X1_t + (1.003e+00) X2_t - (1.784e-03) X3_t + (2.281e-04) X4_t$$
  
Berdasarkan ringkasan model dapat diketahui bahwa hasil uji F memiliki $$p-value < \alpha$$ (5%). 

Artinya, dalam taraf nyata 5% minimal terdapat satu peubah bebas yang berpengaruh nyata terhadap model.

Hasil uji-t parsial parameter regresi, yaitu koefisien regresi juga menunjukkan hal yang sama, yaitu memiliki $$t-value < \alpha$$ (5%)

Artinya, dalam taraf nyata 5% peubah bebas berpengaruh nyata terhadap model.

Selanjutnya dapat dilihat juga nilai $$R^2=0.9426$$.

Artinya, sebesar 94,26% keragaman nilai volume dapat dijelaskan oleh peubah volume, upperband, atr, dan trange. Namun, kita perlu melakukan uji terhadap sisaannya seperti berikut ini.

# cek ulang normalitas

```{r}
#sisaan dan fitted value
sisaan1<- residuals(model2)
fitValue1<- predict(model2)

#Diagnostik dengan eksploratif
par(mfrow = c(2,2))
qqnorm(sisaan1)
qqline(sisaan1, col = "blue", lwd = 2)
plot(fitValue1, sisaan1, col = "blue", pch = 20, xlab = "Sisaan", ylab = "Fitted Values", main = "Sisaan vs Fitted Values")
abline(a = 0, b = 0, lwd = 2)
hist(sisaan1, col = "blue")
plot(seq(1,200,1), sisaan1, col = "blue", pch = 20, xlab = "Sisaan", ylab = "Order", main = "Sisaan vs Order")
lines(seq(1,200,1), sisaan1, col = "blue")
abline(a = 0, b = 0, lwd = 2)
```
Dua plot di samping kiri digunakan untuk melihat apakah sisaan menyebar normal. Normal Q-Q Plot di atas menunjukkan bahwa sisaan cenderung menyebar normal, dan histogram dari sisaan menunjukkan demikian.


# Uji Formal normalitas

```{r}
#H0: sisaan mengikuti sebaran normal
#H1: sisaan tidak mengikuti sebaran normal
ks.test(sisaan1, "pnorm", mean=mean(sisaan1), sd=sd(sisaan1))
```
Berdasarkan uji formal Kolmogorov-Smirnov didapatkan nilai $$p-value < \alpha$$ (5%).
Tak Tolak H0. Artinya, cukup bukti untuk menyatakan sisaan berdistribusi normal.

# ACF dan PACF identifikasi autokorelasi

```{r}
par(mfrow = c(1,2))
acf(sisaan1)
pacf(sisaan1)
```
Berdasarkan plot ACF dan PACF, terlihat terdapat data yang berada diluar rentang batas sehingga terdapat autokorelasi. Namun, untuk lebih memastikan akan dilakukan uji formal dengan uji Durbin Watson.


# Uji formal autokorelasi

```{r}
#H0: tidak ada autokorelasi
#H1: ada autokorelasi
dwtest(model2)
```
Berdasarkan hasil DW Test, didapatkan nilai $$DW = 0,7599$$.
dan $$p-value < 2.2e-16$$.
Dengan nilai $$p-value< 0.05$$.
Tolak H0. Artinya, cukup bukti mengatakan adanya autokorelasi. Oleh karena itu, diperlukan penangan autokorelasi. Penanganan yang akan digunakan menggunakan dua metode, yaitu Cochrane-Orcutt dan Hildret-Lu.

# Penanganan Autokorelasi

# Penanganan Autokorelasi Metode Cochrane-Orcutt

```{r}
#H0:Terdapat autokorelasi
#H2:Tidak terdapat autokorelasi
model.CO<-cochrane.orcutt(model2)
model.CO
model.CO$coefficients
```
Hasil keluaran model setelah dilakukan penanganan adalah sebagai berikut. $$y_i=0.000086+0.902536x1_t+0.406329x2_t+0.000304x3_t+0.000033x4_t$$

Hasil juga menunjukkan bahwa nilai DW dan p-value meningkat menjadi $1.65902$ dan $7.782e-03$.

Dengan nilai $$p-value < 0.05$$

TaK Tolak H0. Artinya, pada taraf nyata 5% sudah cukup bukti menyatakan bahwa sisaan tidak terdapat autokorelasi.

Untuk nilai $ρ ̂$ optimum yang digunakan adalah $0.06914128$. Nilai tersebut dapat diketahui dengan *syntax* berikut.

```{r}
#Rho optimum
rho1<- model.CO$rho
rho1
```

## Transformasi manual

```{r}
#Transformasi Manual
high.trans2<- high.trans[-1]-high.trans[-200]*rho1
volume.trans2<- volume.trans[-1]-volume.trans[-200]*rho1
upperband.trans2<- upperband.trans[-1]-upperband.trans[-200]*rho1
atr.trans2<- atr.trans[-1]-atr.trans[-200]*rho1
trange.trans2<- trange.trans[-1]-trange.trans[-200]*rho1
model.CO.manual<- lm(high.trans2 ~ volume.trans2 + upperband.trans2 + atr.trans2 + trange.trans2)
summary(model.CO.manual)
```

```{r}
#Mencari Penduga Koefisien Regresi setelah Transformasi ke Persamaan Awal
b0bintang <- model.CO.manual$coefficients[1]
b0<- b0bintang/(1-rho1)
b0
b1<- model.CO.manual$coefficients[2]
b1
b2<- model.CO.manual$coefficients[3]
b2
b3<- model.CO.manual$coefficients[4]
b3
b4<- model.CO.manual$coefficients[5]
b4
```

#Penanganan Autokorelasi Metode Hildreth-Lu

```{r}
hildreth.lu.func<- function(r, model){
  x1 <- model.matrix(model)[,2]
  x2 <- model.matrix(model)[,3]
  x3 <- model.matrix(model)[,4]
  x4 <- model.matrix(model)[,5]
  y <- model.response(model.frame(model))
  n <- length(y)
  t <- 2:n
  y <- y[t]-r*y[t-1]
  x1 <- x1[t]-r*x1[t-1]
  x2 <- x2[t]-r*x2[t-1]
  x3 <- x3[t]-r*x3[t-1]
  x4 <- x4[t]-r*x4[t-1]
  
  return(lm(y~x1+x2+x3+x4))
}
```

```{r}
#Pencariab rho yang meminimumkan SSE
r <- c(seq(0.1,0.9, by= 0.1))
tab <- data.frame("rho" = r, "SSE" = sapply(r, function(i){deviance(hildreth.lu.func(i, model2))}))
tab
```

Pertama-tama akan dicari di mana kira-kira $ρ$ yang menghasilkan SSE minimum. Pada hasil di atas terlihat $ρ$ minimum ketika 0.9. Namun, hasil tersebut masih kurang teliti sehingga akan dicari kembali $ρ$ yang lebih optimum dengan ketelitian yang lebih. Jika sebelumnya jarak antar $ρ$ yang dicari adalah 0.9, kali ini jarak antar $ρ$ adalah 0.968 dan dilakukan pada selang 0.8 sampai dengan 1.

```{r}
r.opt<- seq(0.8,1.5, by= 0.001)
tab.opt <- data.frame("rho" = r.opt, "SSE" = sapply(r.opt, function(i){deviance(hildreth.lu.func(i, model2))}))
tab.opt[order(tab.opt$SSE),]
tab.opt[tab.opt$SSE == min(tab.opt$SSE),]
```

```{r}
#Grafik SSE optimum
par(mfrow = c(1,1))
plot(tab$SSE ~ tab$rho , type = "l", xlab = "Rho", xlim = c(0.0,1.2), ylab = "SSE", ylim = c(1.1e-09,2.6e-09))
abline(v = tab.opt[tab.opt$SSE==min(tab.opt$SSE),"rho"], lty = 2, col="blue",lwd=2)
text(x=0.968, y=1.348121e-09			, labels = "rho=0.968", cex = 0.8)
```

Perhitungan yang dilakukan aplikasi `R` menunjukkan bahwa nilai $ρ$ optimum, yaitu saat SSE terkecil terdapat pada nilai $ρ=0.100$. Hal tersebut juga ditunjukkan pada plot. Selanjutnya, model dapat didapatkan dengan mengevaluasi nilai $ρ$ ke dalam fungsi `hildreth.lu.func`, serta dilanjutkan dengan pengujian autokorelasi dengan uji Durbin-Watson. Namun, setelah pengecekan tersebut tidak lupa koefisien regresi tersebut digunakan untuk transformasi balik. Persamaan hasil transformasi itulah yang menjadi persamaan sesungguhnya.

```{r}
#Model terbaik
model.HL <- hildreth.lu.func(0.100, model2)
summary(model.HL)

#Transformasi Balik
cat("y = ", coef(model.HL)[1]/(1-0.100), coef(model.HL)[2],"x1","+", coef(model.HL)[3],"x2", coef(model.HL)[4],"x3", "+", coef(model.HL)[5], "x4",sep = "")
```

Setelah dilakukan tranformasi balik, didapatkan model dengan metode Hildreth-Lu sebagai berikut. $$y_i = 1.422343e-05-3.987552x1_t+1.002638x2_t-0.001873673x3_t+0.0002099422x4_t$$

```{r}
#Deteksi autokorelasi
dwtest(model.HL)
```
Hasil uji Durbin-Watson juga menunjukkan bahwa *p-value* sebesar $< 2.2e-16$, di mana $$p-value < \alpha$$. Tolak H0. Artinya, pada taraf nyata 5% belum cukup bukti menyatakan bahwa ada autokorelasi dalam data nilai volume dengan metode Hildreth-Lu.

# Perbandingan keakuratan
```{r}
sseModelawal <- anova(model2)$`Sum Sq`[c(5)]
sseModelCO <- anova(model.CO.manual)$`Sum Sq`[c(5)]
sseModelHL <- anova(model.HL)$`Sum Sq`[c(5)]
mseModelawal <- sseModelawal/length(high.trans)
mseModelCO <- sseModelCO/length(high.trans)
mseModelHL <- sseModelHL/length(high.trans)
akurasi <- matrix(c(sseModelawal,sseModelCO,sseModelHL,
                    mseModelawal,mseModelCO,mseModelHL),nrow=2,ncol=3,byrow = T)
colnames(akurasi) <- c("Model_Awal", "Model_Cochrane-Orcutt", "Model_Hildreth-Lu")
row.names(akurasi) <- c("SSE","MSE")
akurasi
```

# Simpulan

Autokorelasi yang terdapat pada data Volume terjadi akibat adanya korelasi di antara unsur penyusunnya. Adanya autokorelasi menyebabkan model regresi kurang baik karena akan meingkatkan galatnya. Autokorelasi dapat dideteksi secara eksploratif melalui plot sisaan, ACF, dan PACF, serta dengan uji formal Durbin-Watson. Penanganan autokorelasi dapat dilakukan dengan metode Cochrane-Orcutt dan Hildreth-Lu. Metode Cochrane-Orcutt lebih baik daripada metode Hildreth-Lu karena nilai SSE dan MSE nya lebih kecil.


